ACORDAO-COMPLETO-2371008

ACÓRDÃO 1686/2020 ATA 24/2020 - PLENÁRIO

VISTOS, relatados e discutidos estes autos de recurso de revisão interposto por José Antônio Barbosa Ferreira, contra o Acórdão 1816/2016-TCU-Primeira Câmara, que foi parcialmente reformado por meio do Acórdão 5247/2018-TCU-Primeira Câmara,
ACORDAM os Ministros do Tribunal de Contas da União, reunidos em sessão do Plenário, diante das razões expostas pelo relator, em:
9.1. conhecer do recurso de revisão para, no mérito, dar-lhe provimento;
9.2. julgar regulares as contas de José Antônio Barbosa Ferreira;
9.3. tornar insubsistentes os itens 9.2.2 e 9.2.3 do Acórdão 5247/2018-TCU-Primeira Câmara;
9.4. dar ciência desta deliberação ao recorrente, ao Município de Sobrado/PB, à Procuradoria da República no Estado da Paraíba, à Caixa Econômica Federal e ao Ministério dos Esportes.

Recurso de revisão interposto contra acórdão que julgou as contas do recorrente irregulares e condeno-o ao pagamento de débito e de multa em razão da não consecução dos objetivos pactuados em contrato de repasse que tinha por objetivo a construção de um campo de futebol.

Município de Sobrado - PB.

3. Interessados/Responsáveis/Recorrentes:
3.1. Interessado: Ministério do Esporte (extinta) (02.961.362/0001-74)
3.2. Responsáveis: Célia Maria de Oliveira Melo (XXX.513.554-XX); José Antônio Barbosa Ferreira (XXX.033.504-XX)
3.3. Recorrente: José Antônio Barbosa Ferreira (XXX.033.504-XX).

13.1. Ministros presentes: Ana Arraes (na Presidência), Walton Alencar Rodrigues (Relator), Benjamin Zymler, Augusto Nardes, Aroldo Cedraz, Bruno Dantas e Vital do Rêgo.
13.2. Ministro-Substituto convocado: Augusto Sherman Cavalcanti.
13.3. Ministros-Substitutos presentes: Marcos Bemquerer Costa e Weder de Oliveira.

WALTON ALENCAR RODRIGUES

Ministro José Mucio Monteiro.

Adoto, como relatório, a instrução da unidade técnica (peças 163-164) , que contou com a anuência do Ministério Público junto ao TCU (peça 165) : 
1.	Examina-se, nesta fase processual, recurso de revisão interposto por José Antônio Barbosa Ferreira (peça 150) , vice-prefeito que assumiu a prefeitura de Sobrado/PB no período de 28/3/2004 a 31/12/2004, em face do Acórdão 1816/2016-TCU-Primeira Câmara (peça 77) , relator Exmo. Ministro José Múcio Monteiro, que foi reformado, parcialmente, por meio do Acórdão 5247/2018-TCU-Primeira Câmara (peça 128) , relator Exmo. Ministro Benjamin Zymler.
2.	A deliberação a quo tem o seguinte conteúdo:
9. ACÓRDÃO:
VISTOS, relatados e discutidos estes autos de tomada de contas especial instaurada pela Caixa Econômica Federal - Caixa em razão da não consecução dos objetivos pactuados no Contrato de Repasse 145.882-21/2002 (Siafi 460757) , celebrado entre o Ministério do Esporte e Turismo, por intermédio da Caixa, e o Município de Sobrado/PB, visando à construção de um campo de futebol em consonância com o plano de trabalho aprovado
ACORDAM os Ministros do Tribunal de Contas da União, reunidos em sessão da 1ª Câmara, ante as razões expostas pelo Relator, e com fundamento nos arts. 1º, inciso I, 16, inciso III, alínea "c", 19, 23, inciso III, alínea "a", 28, inciso II, e 57 da Lei 8.443/1992, c/c arts. 1º, inciso I, 209, inciso III e § 7º, 210, 214, inciso III, alínea "a", e 267 do Regimento Interno, em:
9.1. excluir Maria Luíza do Nascimento Silva da relação processual destes autos; 
9.2. julgar irregulares as contas de Célia Maria de Oliveira Melo e José Antônio Barbosa Ferreira, condenando-os solidariamente ao pagamento das importâncias abaixo discriminadas, atualizadas monetariamente e acrescidas dos juros de mora, calculados a partir das datas indicadas até a data do efetivo recolhimento do débito, abatendo-se na oportunidade eventual ressarcimento, e fixando-lhes o prazo de 15 (quinze) dias para que comprovem, perante o Tribunal, o recolhimento das referidas quantias aos cofres do Tesouro Nacional: 
	Data 
	Valor
	Data 
	Valor
	Data 
	Valor

	06/01/2004
	18.450,00 
	30/04/2004
	23.226,40 
	04/11/2004
	1.089,00 

	06/01/2004
	6.120,00 
	03/05/2004
	1.140,00 
	04/11/2004
	960,00 

	07/01/2004
	1.200,00 
	07/05/2004
	2.142,00 
	04/11/2004
	3.120,00 

	07/01/2004
	2.000,00 
	21/05/2004
	1.574,00 
	08/11/2004
	2.662,00 

	07/01/2004
	1.800,00 
	25/05/2004
	940,80 
	17/11/2004
	2.651,00 

	16/01/2004
	1.296,00 
	15/10/2004
	4.759,00 
	19/11/2004
	2.873,00 

	16/01/2004
	3.149,00 
	18/10/2004
	630,00 
	19/11/2004
	824,00 

	20/01/2004
	540,00 
	25/10/2004
	450,00 
	29/11/2004
	1.000,00 

	30/01/2004
	2.268,00 
	25/10/2004
	828,00 
		
	03/02/2004
	500,00 
	26/10/2004
	955,00 
		
	13/02/2004
	2.482,50 
	29/10/2004
	2.198,00 
		
	TOTAL
					93.827,70

9.3. aplicar a Célia Maria de Oliveira Melo e José Antônio Barbosa Ferreira, individualmente, multa de R$ 7.500,00 (sete mil e quinhentos reais) , fixando-lhes o prazo de 15 (quinze) dias, a contar da notificação, para que comprovem perante o Tribunal o recolhimento das quantias aos cofres do Tesouro Nacional, atualizadas monetariamente desde a data do presente acórdão até a do efetivo recolhimento, se pagas após o vencimento;
9.4. autorizar, desde logo, a cobrança judicial das dívidas, caso não atendidas as notificações;
9.5. encaminhar cópia deste acórdão, acompanhado do relatório e voto que o fundamentam, à Procuradoria da República no Estado da Paraíba, para adoção das medidas que entender cabíveis; 
9.6. determinar à Gerência de Desenvolvimento Urbano de João Pessoa - GIDUR/JP da Caixa Econômica Federal que, no prazo de 15 (quinze) dias, recolha aos cofres do Tesouro Nacional o saldo constante da conta específica do Contrato de Repasse 145.882-21/2002 (Siafi 460757) , que se encontra bloqueado, se ainda não o tiver feito, dando ciência a este Tribunal no mesmo prazo; 
9.7. determinar à Secex/PB que monitore o cumprimento da determinação acima. 
3.	O Acórdão 5247/2018-TCU-Primeira Câmara	 (peça 128) , prolatado em sede de recurso de reconsideração, fez as seguintes reformas no Acórdão 1816/2016-TCU-Primeira Câmara, verbis:
ACORDAM os Ministros do Tribunal de Contas da União, reunidos em sessão da 1ª Câmara, ante as razões expostas pelo relator, em:
9.1. nos termos dos arts. 32, inciso I, e 33 da Lei 8.443/1992, conhecer dos presentes recursos de reconsideração;
9.2. quanto ao mérito:
9.2.1. dar provimento ao recurso interposto por Célia Maria de Oliveira Melo, com o fim de julgar suas contas regulares com ressalva, com fundamento nos arts. 1º, inciso I, e 16, inciso II, da Lei 8.443/1992, excluindo o débito que lhe foi imputado pelo subitem 9.2 do acórdão recorrido e a multa aplicada pelo subitem 9.3 do mesmo julgado;
9.2.2. dar provimento parcial ao recurso interposto por José Antônio Barbosa Ferreira, para reduzir o débito que lhe foi imputado pelo subitem 9.2 do acórdão recorrido, limitando-o às parcelas indicadas abaixo, a cujo pagamento passa a responder exclusivamente:  
	Data
	 Valor 
	Data
	 Valor 

	3/5/2004
	     1.140,00 
	4/11/2004
	        960,00 

	21/5/2004
	     1.574,00 
	4/11/2004
	     3.120,00 

	15/10/2004
	     4.759,00 
	8/11/2004
	     2.662,00 

	18/10/2004
	        630,00 
	17/11/2004
	     2.651,00 

	26/10/2004
	        955,00 
	19/11/2004
	     2.873,00 

	29/10/2004
	     2.198,00 
	19/11/2004
	        824,00 

	4/11/2004
	     1.089,00 
	29/11/2004
	     1.000,00 

	    Total:
	   26.435,00 

9.2.3. reduzir a multa que foi imputada ao sr. José Antônio Barbosa Ferreira pelo subitem 9.3 do acórdão recorrido de R$ 7.500,00 (sete mil e quinhentos reais) para R$ 5.000,00 (cinco mil reais) ;
9.3. manter inalterados os demais termos do acórdão vergastado;
9.4. dar ciência da presente deliberação à Procuradoria da República no Estado da Paraíba, nos termos do art. 16, § 3º, da Lei 8.443/1992 c/c art. 209, § 7º do RI/TCU; e
9.5. dar ciência desta deliberação aos recorrentes, à Prefeitura Municipal de Sobrado/PB e ao Ministério do Esporte.
	HISTÓRICO
4.	Trata-se de Tomada de Contas Especial (TCE) instaurada pela Caixa Econômica Federal  (CEF) em razão da não consecução dos objetivos pactuados no Contrato de Repasse 145.882-21/2002 (Siafi 460757, peça 1, p. 20-28) , celebrado entre o então Ministério do Esporte e Turismo, por intermédio da Caixa, e o Município de Sobrado/PB, visando à construção de um campo de futebol em consonância com o plano de trabalho aprovado. 
5.	O contrato de repasse foi celebrado no valor de R$ 105.000,00, dos quais R$ 100.000,00 seriam repassados pelo concedente e R$ 5.000,00 corresponderiam à contrapartida. No entanto, o valor da contrapartida foi alterado para R$ 25.000,00 em 5/12/2003, mediante termo aditivo (peça 1, p. 29) . 
6.	Dos R$ 100.000,00 a cargo da União, somente R$ 93.827,70 foram desbloqueados para realização de pagamentos dos serviços/obras realizados.  
7.	Desta feita, o débito atribuído, inicialmente, a José Antônio Barbosa Ferreira, em solidariedade com a outra prefeita, foi de R$ 93.827,70 (valor total repassado) , nos termos do item 9.2 do Acórdão 1816/2016-TCU-Primeira Câmara (decisão a quo) .
8.	Entretanto, a Primeira Câmara deste Tribunal, por meio do Acórdão 5247/2018, deu provimento parcial ao recurso de reconsideração interposto por José Antônio Barbosa Ferreira (peça 105) , e reduziu o débito para R$ 26.435,00, que ficou somente sob a sua responsabilidade, nos termos do item 9.2.2 do Acórdão 5247/2018-TCU-Primeira Câmara (vide item 3 desta instrução) .
	ADMISSIBILIDADE
9.	O recurso de revisão interposto por José Antônio Barbosa Ferreira foi conhecido pelo Exmo. Ministro Walton Alencar Rodrigues, com fulcro nos artigos 32, inciso III, e 35, inciso III, da Lei 8.443, de 1992. 
	Delimitação 
10.	Constitui objeto do recurso definir se a novel documentação ora acostada aos autos pelo ex-prefeito é bastante para comprovar as despesas elencadas no item 9.2.2 do Acórdão 5247/2018-TCU-Primeira Câmara. 
	Da análise das despesas elencadas no item 9.2.2 do Acórdão 5247/2018-TCU-Primeira Câmara 
11.	José Antônio Barbosa Ferreira aduz que resta "evidente que as despesas no montante de R$ 26.435,00 foram devidamente empenhadas, liquidadas e pagas, inexistindo, portanto, recursos a serem devolvidos pelo ora recorrente" (peça 150, p. 8) . A fim de corroborar sua assertiva, acosta aos autos novel documentação (peça 150, p. 11-72) .
12.	Ademais, afirma que "afigura-se injusta a aplicação da multa pessoal ao ora recorrente, tanto pelos fatos e argumentos aqui expostos, sobretudo a ausência de DOLO" (peça 150, p. 9) .
	Análise
13.	Primeiramente, rememora-se que resta incontroverso que o campo de futebol fora concluído e que parte das despesas, sob responsabilidade de José Antônio Barbosa Ferreira, fora comprovada em sede de recurso de reconsideração, nos termos do voto (peça 129) condutor do Acórdão 5247/2018-TCU-Primeira Câmara proferido pelo Exmo. Ministro Benjamin Zymler, verbis:
25. Diante da demonstração de que a obra objeto do contrato de repasse foi concluída (peças 103, p. 25-32, e 124) , a responsabilidade da sra. Célia Maria de Oliveira Melo pode ser afastada, uma vez que o fundamento de seu chamamento aos autos foi exclusivamente o fato de ter sido omissa ao não dar continuidade ao empreendimento. Conforme consta do processo, a ex-prefeita não geriu diretamente os recursos federais, ou seja, não ordenou despesas relacionadas ao projeto.
 (...) 
27. Distinta, porém, é a situação do sr. José Antônio Barbosa Ferreira, que comprovadamente, ainda que por curto período, geriu e ordenou despesas com os recursos federais vinculados ao contrato. A tabela transcrita no parágrafo 5.2.1 da instrução técnica demonstra o total de despesas efetuadas pelo ex-gestor a partir do momento em que assumiu a prefeitura.
 (...) 
31. Por esta razão, entendo cabível a exclusão, do débito apurado, da parcela de recursos que suportou as despesas efetuadas por meio dos cheques de números 900001 a 900011 (peça 72, p. 191, 195, 198, 202, 206, 209, 214, 218, 224, 228 e 234) , no valor total de R$ 39.805,50.
 (...) 
34. Remanescem não comprovados, todavia, as demais despesas elencadas no subitem 9.2 do acórdão recorrido, a saber: 
 (...) 
35. Conforme salientou a Serur, não há evidências da destinação conferida aos recursos acima. A nota de empenho constante da peça 72, p. 261, no valor de R$ 4.335,00, por exemplo, não corresponde ao valor de quaisquer dos cheques sacados. Igualmente, não existem comprovantes fiscais relacionados aos demais lançamentos, todos ocorridos durante a gestão do recorrente.
14.	Transcreve-se, ainda, a fim de subsidiar a análise, excerto da instrução desta Serur, acolhida no relatório que antecede o decisum, que reduziu o débito de R$ 93.827,70 para R$ 26.435,00, verbis:
d) Da situação do ex-prefeito José Antônio Barbosa Ferreira:
 (...) 
5.2.1. A Tabela 1, infra, apresenta as despesas contidas no subitem 9.2 do acórdão recorrido, acrescentando-se o número do cheque sacado e as datas de alguns outros eventos relevantes para análise, com a discriminação das despesas ordenadas por cada ex-prefeito.
 (...) 
5.37. Não estão comprovadas, contudo, as demais despesas indicadas no subitem 9.2 do acórdão recorrido, quais sejam:
	Tabela 2 - Despesas não comprovadas

	 Cheque 
	Data
	 Valor 

	900013
	03/05/2004
	     1.140,00 

	900016
	21/05/2004
	     1.574,00 

	900017
	15/10/2004
	     4.759,00 

	900018
	18/10/2004
	        630,00 

	000001
	26/10/2004
	        955,00 

	000002
	29/10/2004
	     2.198,00 

	000003
	04/11/2004
	     1.089,00 

	000004
	04/11/2004
	        960,00 

	000006
	04/11/2004
	     3.120,00 

	000007
	08/11/2004
	     2.662,00 

	000008
	17/11/2004
	     2.651,00 

	000010
	19/11/2004
	     2.873,00 

	000009
	19/11/2004
	        824,00 

	000012
	29/11/2004
	     1.000,00 

	Total:
	   26.435,00 

5.38. Não há, nos autos, evidências da destinação de tais recursos. Da peça 72, p. 261, consta nota de empenho no valor de R$ 4.335,00, que não corresponde ao valor de quaisquer dos cheques sacados. De igual modo, não há, nos autos, os comprovantes fiscais de nenhum desses lançamentos, todos ocorridos durante o período de gestão do recorrente. Essas despesas permanecem sem comprovação.  
5.39. Ademais, esses novos dispêndios não foram autorizados pela Caixa, nem há um relatório de acompanhamento que indique o avanço das obras no referido período. Ao contrário, a terceira vistoria realizada pela Caixa, já em 26/4/2005 (peça 1, p. 45) , indica que a obra estava paralisada no mesmo ponto da vistoria anterior, de 15/4/2004, não havendo evolução dos serviços que justifique a realização de novas despesas após aquela vistoria. 
15.	Após essa breve digressão, compete-nos examinar cada uma dessas despesas, até então não comprovadas, sob a ótica do nexo de causalidade (aspecto financeiro) , considerando que a obra objeto do contrato de repasse foi concluída (vide item 25 do voto condutor do Acórdão 5247/2018-TCU-Primeira Câmara proferido pelo Exmo. Ministro Benjamin Zymler) .
16.	Estão demonstradas as seguintes despesas constantes dos extratos bancários (peça 1, p. 48-55) :
	a) R$ 1.140,00, de 3/5/2004. Refere-se ao cheque 900013 e ao empenho 0001077 (peça 150, p. 11-12) , havendo também, nos autos, o recibo (peça 150, p. 13) passado por Maria da Conceição Aureliano da Silva, para o transporte das carradas de areia para as obras do campo de futebol;
	b) R$ 1.574,00, de 21/05/2004, e R$ 4.579,00, de 15/10/2004. Referem-se, respectivamente, aos cheques 900016 e 900017 e aos empenhos 001308 e 002342 (peça 150, p. 14 e 18) , emitidos para fazer face aos pagamentos de folhas de diaristas (peça 150, p. 15-17 e 19-22) das obras do campo de futebol; 
	c) R$ 630,00, de 15/10/2004. Refere-se ao cheque 900018, ao empenho 0002332 (peça 150, p. 23) e ao recibo (peça 150, p. 24) emitido por Serafim Pedro da Silva, para pagamento de confecção/fornecimento de 45m2 de nervuras e lajotas para as obras do campo de futebol;
	d) R$ 955,00, de 26/10/2004. Refere-se ao cheque 000001, ao empenho 0002427 (peça 150, p. 25) , a nota fiscal e ao recibo emitido por Maria da Conceição Aureliano da Silva (peça 150, p. 26-30) para pagamento de aquisição de 50 sacas de cimento e 1.000 tijolos de 8 furos para as obras do campo de futebol;
	e) R$ 2.198,00, de 29/10/2004. Refere-se ao cheque 000002, relativo ao empenho 0002503 e ao pagamento da folha de diaristas das obras do campo de futebol (peça 150, p. 31-34) ; 
	f) R$ 1.089,00, de 29/10/2004. Refere-se ao cheque 000003, ao empenho 0002493, a nota fiscal, ao recibo emitido por Maria da Conceição Aureliano da Silva, e ao pagamento de aquisição de 66 sacas de cimento para as obras do campo de futebol (peça 150, p. 35-38) ;
	g) R$ 960,00, de 4/11/2004. Refere-se ao cheque 000004, ao empenho 0002514, ao recibo emitido por Maria da Conceição Aureliano da Silva e ao transporte de 16 carradas de areia para as obras do campo de futebol pagamento de aquisição de 66 sacas de cimento para as obras do campo de futebol (peça 150, p. 39-41) ;
	h) R$ 3.120,00, de 4/11/2004. Refere-se ao cheque 000006, ao empenho ao recibo emitido por Mario Ferreira Barbosa e ao transporte de 52 carradas de areia para as obras do campo de futebol (peça 150, p.42-44) ;
	i) R$ 2.662,00, de 8/11/2004; R$ 2.651,00, de 17/11/2004, e R$ 2.873,00, de 19/11/2004. Referem-se, respectivamente, aos cheques 000007, 000008 e 000010, aos empenhos 0002522, 0002561 e 0002603 e aos pagamentos da folha de diaristas das obras do campo de futebol (peça 150, p. 45-56) ;
	j) R$ 824,00, de 16/11/2004. Refere-se ao cheque 000009, ao empenho 0002571, as notas fiscais e recibo emitidos por RC Construção e à aquisição de materiais diversos para as obras do campo de futebol (peça 150, p. 57-60) ; e
	k) R$ 1.000,00, de 29/11/2004. Refere-se ao cheque 000012, ao empenho 0002653, ao recibo emitido por Adilson Serafim Felix e à confecção/fornecimento de duas traves para as obras do campo de futebol (peça 150, p. 61-62) .
17.	A tabela abaixo consolida as informações contidas no parágrafo precedente:
	Tabela comprovatória do débito remanescente
			
	Cheque
	Data
	Valor (em R$) 
	Comprovantes
	Peça 150
	Instrução: § 16, alínea.

	900013
	03/05/2004
	     1.140,00 
	 Empenho e recibo
	p. 11-13
	a) 

	900016
	21/05/2004
	     1.574,00 
	Empenho e folha pgto
	p.14;  p.15-17
	b) 

	900017
	15/10/2004
	     4.759,00 
	Empenho e folha pgto
	p.18; p. 19-22
	b) 

	900018
	18/10/2004
	        630,00 
	Empenho e recibo 
	p.23 e 24
	c) 

	000001
	26/10/2004
	        955,00 
	Empenho e recibo
	p.26-30
	d) 

	000002
	29/10/2004
	     2.198,00 
	Empenho e folha pgto
	p.31-34
	e) 

	Cheque
	Data
	Valor (em R$) 
	Comprovantes
	Peça 150
	Instrução: § 16, alínea.

	000003
	04/11/2004
	     1.089,00 
	Empenho e recibo
	p. 35-38
	f) 

	000004
	04/11/2004
	        960,00 
	Empenho e recibo
	p.39-41
	g) 

	000006
	04/11/2004
	     3.120,00 
	Empenho e recibo
	p.42-44
	h) 

	000007
	08/11/2004
	     2.662,00 
	Cheques, empenhos e folha de pgto 
	p.45-56
	i) 

	000008
	17/11/2004
	     2.651,00 
	Cheques, empenhos e folha de pgto 
	p.45-56
	i) 

	000010
	19/11/2004
	     2.873,00 
	Cheques, empenhos e folha de pgto 
	p.45-56
	i) 

	000009
	19/11/2004
	        824,00 
	Cheque, empenho, notas fiscais e recibo
	p.57-60
	j) 

	000012
	29/11/2004
	     1.000,00 
	Cheque, empenho e recibo
	p.61-62
	k) 

	Total
	   R$ 26.435,00 
			
18.	Como se vê, resta comprovado o nexo de causalidade das despesas referentes ao montante de R$ 26.435,00, razão pela qual se deve dar provimento ao recurso de revisão interposto por José Antônio Barbosa Ferreira a fim de suprimir o débito e multa, constituídos, respectivamente, nos itens 9.2 e 9.3 do Acórdão 1816/2016-TCU-Primeira Câmara, os quais foram reduzidos por meio do Acórdão 5247/2018-TCU-Primeira Câmara.
19.	Por derradeiro, cabe analisar o julgamento das contas. Quando da análise dos recursos de reconsideração interpostos pelos ex-prefeitos, esta Secretaria propôs, em relação as contas da ex-prefeita Célia Maria de Oliveira Melo, que a falha remanescente, de atraso na prestação de contas final, não justificava a irregularidade das suas contas, razão pela qual a Primeira Câmara, por meio do Acórdão 5247/2018, julgou regulares com ressalvas as contas daquela gestora (vide peça 130, p. 6, item 5.19 c/c peça 128) .
20.	Por outro lado, José Antônio Barbosa Ferreira prestou contas, conforme excerto do voto condutor do Acórdão 5247/2018-TCU-Primeira Câmara, relator Benjamin Zymler, cujo teor, no que interessa, transcreve-se:
 7. Já os dois prefeitos que a sucederam foram responsabilizados. Com relação ao sr. José Antônio Barbosa Ferreira, verificou-se a existência de documentos indicativos de que teria dado continuidade à obra. Ao final de seu mandato apresentou, em 29/12/2004, prestação de contas composta de boletins de medição, relação de pagamentos e respectivos comprovantes, extratos bancários e relatório de execução física e financeira, consignando a execução de 96,2% do objeto contratado (peça 72, p. 117) . (grifos acrescidos) 
21.	Assim sendo, suas contas devem ser julgadas regulares, com fulcro no art. 17 da Lei 8.443, de 1992.
	CONCLUSÃO
22.	Os comprovantes de despesas acostados nesta fase processual demonstram a boa e regular aplicação das despesas, no montante de R$ 26.435,00, que ainda estavam pendentes de comprovação, nos termos do Acórdão 5247/2018-TCU-Primeira Câmara, prolatado em sede de recurso de reconsideração.
23.	Assim sendo, deve-se suprimir o débito residual de R$ 26.435,00 e, consequentemente, a multa, constituídos por meio do Acórdão 5247/2018-TCU-Primeira Câmara, bem como julgar regulares as contas de José Antônio Barbosa Ferreira, com fulcro no art. 17 da Lei 8.443, de 1992.
	PROPOSTA DE ENCAMINHAMENTO
24.	Diante do exposto, submetem-se os autos à consideração superior, com posterior encaminhamento ao Ministério Público junto ao Tribunal de Contas da União e ao Gabinete do Relator, propondo:
a)	conhecer do recurso de revisão interposto por José Antônio Barbosa Ferreira, com fulcro no art. 35, inciso III, da Lei 8.443, de 1992, e, no mérito, dar-lhe provimento para suprimir o débito e a multa, constituídos por meio do Acórdão 5247/2018-TCU-Primeira Câmara e, consequentemente, julgar regulares as suas contas, nos termos do art. 17 da Lei 8.442, de 1992; e
b)	dar ciência da deliberação que vier a ser proferida por esta Corte ao recorrente, à Prefeitura Municipal de Sobrado/PB, à Procuradoria da República no Estado da Paraíba, à Caixa Econômica Federal e ao Ministério dos Esportes.

Barbara Alcantara Oliveira da Fonseca (22487/OAB-PB), Pedro Matias Barbosa Neto (17726/OAB-PB) e outros.

Procurador Júlio Marcelo de Oliveira.

TOMADA DE CONTAS ESPECIAL. CONTRATO DE REPASSE. CONSTRUÇÃO DE CAMPO DE FUTEBOL. OBRA NÃO CONCLUÍDA. INUTILIDADE DAS PARCELAS EXECUTADAS. CONTAS IRREGULARES DOS PREFEITOS. DÉBITO E MULTA. RECURSO DE RECONSIDERAÇÃO. CONHECIMENTO. COMPROVAÇÃO DA CONCLUSÃO DO OBJETO COM RECURSOS MUNICIPAIS. PROVIMENTO DO RECURSO DA EX-PREFEITA, QUE RESPONDIA PELA FALTA DE CONTINUIDADE DAS OBRAS. PROVIMENTO PARCIAL DO RECURSO DO EX-PREFEITO, QUE COMPROVOU PARTE DAS DESPESAS EXECUTADAS. REDUÇÃO DO DÉBITO E DA MULTA. RECURSO DE REVISÃO. CONHECIMENTO. PROVIMENTO. NOVOS DOCUMENTOS COMPROVAM A BOA E REGULAR APLICAÇÃO DAS DESPESAS QUE AINDA ESTAVAM SEM COMPROVAÇÃO. CONTAS REGULARES. SUPRESSÃO DO DÉBITO E DA MULTA.

TOMADA DE CONTAS ESPECIAL (TCE)

Secretaria de Recursos (SERUR); Secretaria de Controle Externo de Tomada de Contas Especial (SecexTCE).

Trata-se de recurso de revisão interposto por José Antônio Barbosa Ferreira, vice-prefeito que assumiu a prefeitura de Sobrado/PB no período de 28/3/2004 a 31/12/2004, contra o Acórdão 1816/2016-TCU-Primeira Câmara, de relatoria do E. Ministro José Múcio Monteiro, que foi reformado, parcialmente, por meio do Acórdão 5247/2018-TCU-Primeira Câmara, relator o E. Ministro Benjamin Zymler.
Por meio do primeiro acórdão, este Tribunal julgou Tomada de Contas Especial (TCE) instaurada pela Caixa Econômica Federal (Caixa) , em razão da não consecução dos objetivos pactuados no Contrato de Repasse 145.882-21/2002 (Siafi 460757) , celebrado entre o então Ministério do Esporte e Turismo, por intermédio da Caixa, e o Município de Sobrado/PB, visando à construção de um campo de futebol.
Em tal aresto, considerando que o percentual de execução de 69% do objeto (verificado por vistoria da Caixa) não conferia utilidade à obra, condenou o recorrente e Célia Maria de Oliveira Melo, ex-prefeita sucessora deste, em débito relativo ao total dos recursos repassados e aplicou-lhes multa.
Por meio do segundo acórdão, diante da demonstração de que a obra objeto do contrato de repasse foi concluída e estava em pleno funcionamento (peças 103, p. 25-32, e 124) , este Tribunal (i) deu provimento ao recurso de Célia Maria de Oliveira Melo, para afastar sua responsabilidade, e (ii) deu provimento ao parcial ao recurso de reconsideração interposto por José Antônio Barbosa Ferreira, reduzindo o débito para R$ 26.435,00, valor que restou sem a devida comprovação.
Em seu recurso de revisão, este último argumenta que as despesas referentes ao valor do débito supra, que remanesceram sob sua responsabilidade exclusiva, foram devidamente empenhadas, liquidadas e pagas. Para corroborar sua assertiva, acosta aos autos nova documentação (peça 150, p. 11-72) .
A unidade técnica (peças 163-164) conclui que resta comprovado o nexo de causalidade das despesas referentes ao montante de R$ 26.435,00, razão pela qual propõe o provimento ao recurso de revisão interposto por José Antônio Barbosa Ferreira a fim de julgar regulares as suas contas e, consequentemente, suprimir o débito e multa a ele imputados, no que é acompanhada pelo Ministério Público junto ao TCU (peça 166) .
Feita breve descrição dos fatos, passo a decidir.
Ratifico o exame de admissibilidade (peça 156) , em que conheci do recurso por preencher os requisitos atinentes à espécie.
Antes de mais nada, vale lembrar que resta incontroverso que o campo de futebol foi concluído. Entretanto, por meio do Acórdão 5247/2018-TCU-Primeira Câmara, este Tribunal concluiu que ficaram sem comprovação despesas relativas a catorze cheques, listados na tabela 2 do relatório que o fundamentou, totalizando R$ 26.435,00.
Por meio de extratos bancários, recibos, notas fiscais, folhas de pagamento e empenhos apresentados no presente momento processual, o recorrente logra comprovar o nexo de causalidade das despesas que compõem o valor supra:
despesa de R$ 1.140,00 (3/5/2004) : valor relativo ao cheque 900013 e ao empenho 0001077 (peça 150, p. 11-12) . Consta o recibo (peça 150, p. 13) de Maria da Conceição Aureliano da Silva, para o transporte de areia;
despesa de R$ 1.574,00, (21/05/2004) e R$ 4.579,00 (15/10/2004) : valores relativos, respectivamente, aos cheques 900016 e 900017 e aos empenhos 001308 e 002342 (peça 150, p. 14 e 18) , emitidos para pagamentos de folhas de diaristas (peça 150, p. 15-17 e 19-22) ; 
despesa de R$ 630,00 (15/10/2004) : valor relativo ao cheque 900018, ao empenho 0002332 (peça 150, p. 23) e ao recibo (peça 150, p. 24) emitido por Serafim Pedro da Silva, para pagamento de confecção/fornecimento de 45m2 de nervuras e lajotas;
despesa de R$ 955,00 (26/10/2004) : valor relativo ao cheque 000001, ao empenho 0002427 (peça 150, p. 25) , à nota fiscal e ao recibo emitido por Maria da Conceição Aureliano da Silva (peça 150, p. 26-30) para pagamento de aquisição de 50 sacas de cimento e 1.000 tijolos;
despesa de R$ 2.198,00 (29/10/2004) : valor relativo ao cheque 000002, ao empenho 0002503 e ao pagamento da folha de diaristas (peça 150, p. 31-34) ; 
despesa de R$ 1.089,00 (29/10/2004) : valor relativo ao cheque 000003, ao empenho 0002493, à nota fiscal, ao recibo emitido por Maria da Conceição Aureliano da Silva, e ao pagamento de aquisição de 66 sacos de cimento (peça 150, p. 35-38) ;
despesa de R$ 960,00 (4/11/2004) : valor relativo ao cheque 000004, ao empenho 0002514, ao recibo emitido por Maria da Conceição Aureliano da Silva, referente ao transporte de areia;
despesa de R$ 3.120,00 (4/11/2004) : valor relativo ao cheque 000006, ao empenho e ao recibo emitido por Mario Ferreira Barbosa, referente ao transporte de areia (peça 150, p.42-44) ;
despesa de R$ 2.662,00 (8/11/2004) , R$ 2.651,00 (17/11/2004) e R$ 2.873,00 (19/11/2004) : valores relativos, respectivamente, aos cheques 000007, 000008 e 000010, aos empenhos 0002522, 0002561 e 0002603 e aos pagamentos da folha de diaristas (peça 150, p. 45-56) ;
despesa de R$ 824,00 (16/11/2004) : valor relativo ao cheque 000009, ao empenho 0002571, às notas fiscais e a recibo emitidos por RC Construção, referentes à aquisição de materiais diversos (peça 150, p. 57-60) ; 
despesa de R$ 1.000,00 (29/11/2004) : valor relativo ao cheque 000012, ao empenho 0002653, ao recibo emitido por Adilson Serafim Felix, referente ao fornecimento de duas traves (peça 150, p. 61-62) . 
Comprovado o nexo de causalidade de tais despesas, considerando que no Voto Condutor do Acórdão 5247/2018-TCU-Primeira Câmara, o E. Ministro Benjamin Zymler consignou que, ao final de seu mandato, José Antônio Barbosa Ferreira apresentou prestação de contas, anuindo aos pareceres precedentes, conheço do recurso por ele apresentado para dar-lhe provimento, julgar regulares as suas contas e, consequentemente, suprimir o débito e a multa constituídos por meio daquele aresto.
Feitas essas considerações, voto por que o Tribunal acolha a minuta de acórdão que ora submeto à deliberação do colegiado.
TCU, Sala das Sessões Ministro Luciano Brandão Alves de Souza, em 1 de julho de 2020.
WALTON ALENCAR RODRIGUES 
Relator